【裁判字號】    98,重訴,153
【裁判日期】    980921
【裁判案由】    損害賠償
【裁判全文】
臺灣新竹地方法院民事判決             98年度重訴字第153號
原      告  戊○○
原      告  辛○○
原      告  己○○
原      告  丁○○
原      告  丙○○
前列四人共同
法定代理人  辛○○
前列五人共同
訴訟代理人  魏翠亭律師
前列五人共同
複代理人    陳恩民律師
被      告  甲○○
被      告  馬偕紀念醫院新竹分院
法定代理人  乙○○
前列二人共同
訴訟代理人  楊隆源律師
複代理人    庚○○
上列當事人間請求損害賠償事件，本院於民國98年9 月7 日言詞
辯論終結，判決如下：
    主      文
原告之訴及假執行之聲請均駁回。
訴訟費用由原告負擔。
    事實及理由
壹、原告方面：
一、原告主張：
    原告戊○○、己○○、丁○○、丙○○之父，亦即原告辛○○之夫黃國銀，前於民國95年10月29日晚間21時許，駕車行
    經西濱公路新竹市○○路口時，因追撞前方車輛致身受重傷
    ，經新竹市消防局119 人員送往被告馬偕紀念醫院新竹分院
    急診室而由急診室醫師即被告甲○○治療，被告甲○○係執
    業醫師，具有專業知識，自應本其專業知識及醫療經驗，對
    身受重傷之黃國銀身體內外詳加檢查並予以妥適之治療，以
    盡其醫師之義務。詎被告甲○○竟僅檢查出其外傷並加以治
    療，至於黃國銀因撞擊而內臟受傷腹腔大量出血之致命傷勢
    則未加檢查或未驗出而疏未加以治療，致使黃國銀延至30日
    下午忽然呼吸困難經急救無效而於下午16時許死亡。自應負
    業務上之過失致黃國銀死亡之責任。
二、按因故意或過失不法侵害他人之權利者負損害賠償責任，受
    僱人因執行職務不法侵害他人之權利者，由僱用人與行為人
    連帶負損害賠償責任，不法侵害他人致死者，對於支出醫療
    及增加生活上需要之費用或殯葬費之人亦應負損害賠償責任
    ，被害人對於第三人負有法定扶養義務者，加害人對於該第
    三人亦應負損害賠償責任，又不法侵害他人致死者，被害人
    之父母、子女、及配偶，雖非財產上之損害，亦得請求賠償
    相當之金額。民法第184條第1項前段，188條第1項前段，19
    2條第1、2項及194條分別定有明文。茲查黃國銀係因被告甲○○醫師之疏失致未能於受傷後即時檢查出其內臟受傷情況
    並加以治療導致其於翌日下午不治死亡，自應負過失致死之
    責任，而被告馬偕紀念醫院新竹分院係其僱用人，依前揭條
    文之規定，自應與被告甲○○對原告所受之損害負連帶賠償
    之責任。
三、茲將原告所受之損害分述於下：
(一)、按原告戊○○、己○○、丁○○、丙○○等四人係被害人黃
    國銀之女兒，黃國銀對於原告等4人負有法定扶養義務，茲
    因被害人死亡，致原告等4 人之受扶養權利遭受侵害，自得
    請求被告賠償。
  1.按原告戊○○生于81年11月28日，於95年10月30日其父黃國
    銀死亡時年方14歲，算至滿20歲成年時止，尚可受扶養6年
    。
  2.原告己○○生于83年4月6日，於其父黃國銀死亡時年僅12歲
    ，尚可受扶養8年。
  3.原告丁○○生于87年11月23日，於其父黃國銀死亡時年僅8
    歲，算至滿20歲成年時止，尚可受扶養12年。
  4.原告丙○○生于90年3月28日，於其父黃國銀死亡時年僅5歲
    ，算至滿20歲成年時止，尚可受扶養15年。
  5.茲謹按96年度桃園縣平均每人消費支出額全年210,300元之2
    分之1即每年105,150元之標準（按原告認應由父、母親各負
    擔一半之扶養義務），並依霍夫曼法計算扣除中間利息後，
    計被告等應一次賠償原告戊○○6年之扶養費用564,063元；
    一次賠償原告己○○8年之扶養費用722,837元；一次賠償原
    告丁○○12年之扶養費用1,008,400元；一次賠償原告丙○○15年之扶養費用1,199,699元。    
(二)、次查，原告等分別係被害人黃國銀之女兒或配偶，因黃國銀
    正值中年即因被告之過失而死亡，使原告戊○○、己○○、
    丁○○、丙○○等4人幼年失怙，原告辛○○中年喪偶，精
    神上之痛苦實非筆墨所能形容，而被告醫院資金雄厚，爰酌
    為請求被告等連帶賠償原告等各1,000,000元之精神慰撫金，
    聊資補償。
四、查本件被害人黃國銀因「肝圓韌帶與肝聯接處撕裂外傷，腹
    腔內出血，失血性休克死亡」致死，此參卷附之法務部法醫
    研究所函文之鑑定結果可證，惜被害人前因故由新竹市消防
    局119 人送被告馬階醫院新竹分院急診時治療時，因被告甲○○醫師未加檢查、及時診斷出病因並加診療，竟致被害人
    嗣因腹腔內部大量出血而致失血性休克死亡，合先陳明。次
    查，經被害人黃國銀之全體繼承人（即原告等）具狀提起本
    案訴訟，雖據被告等以「當時病患腹部柔軟沒有明顯的壓痛
    ，急診的常規處置是不需要做腹部超音波及腹部電腦斷層…
    」等詞置辯，主張其等並無業務疏失…云云。惟查：
(一)、據長庚醫療財團法人林口長庚紀念醫院回覆本院之「中華民
    國98年7月23日 (98)長庚院法字第0540號函文」所載：「…
    病患送至急診後，醫師應『主動』檢視病患有無腹膜腔出血
    ，『方法』包括腹超音波腹部電腦斷層或腹膜腔沖洗術等，
    而腹膜腔內若有出血時，臨床上不一定會有症狀，但常會合
    併腹脹、腹痛，且嚴重出血時，會產生休克情形。」、「肝
    圓韌帶與肝聯接處撕裂外傷屬『常見』之鈍性肝裂傷…檢查
    方面以腹部電腦斷層攝影為主…」此稽卷附上開長庚醫院之
    函文可證。是就被害人黃國銀之症狀，可知於其送至急診當
    時，因系爭「肝圓韌帶與肝聯接處撕裂外傷」屬常見之鈍性
    肝裂傷，身為具高度專業智識之醫師、即被告應即主動檢視
    有無可疑之腹腔內部出血情形，並以腹部電腦斷層或腹部超
    音波方式檢查之，則被害人黃國銀庶幾可免於嗣後之死亡結
    果。乃被告甲○○醫師竟疏未檢視之，致被害人黃國銀嗣果
    因腹腔內大出血、末得及時治療而死亡，則被告甲○○有因
    業務過失致生被害人死亡結果，至為顯然。
(二)、次查，核依國立臺灣大學醫學院函覆鈞院之「中華民國98年
    6月8日 (98)醫祕字第1693號函文」所載，可知：「對於創
    傷機轉不明之傷患或有危險機轉之傷患需注意有無臟器受傷
    出血之症狀。」…「如臨床上仍然高度懷疑有腹腔內出血之
    可能，初步可做超音波檢視有無體腔內出血…、腹腔灌洗術
    或電腦斷層檢查。」、「…對於肝臟撕裂傷之傷患，如出血
    量不大，傷患臨床上不一定會有明顯之症狀發生…；在急救
    時，如有超音波設備則可做初步檢查…」，此稽卷附臺灣大
    學醫學院函文可證，合先陳明。
(三)、承前並查，本案被害人黃國銀因交通事故急送被告醫院急診
    室時，當時急診檢測血中酒精濃度高達161mg/dL，同時有右
    側脛骨、腓骨骨折，時至「次日上午9 時50分」死者（始）
    「酒醒」順利在病房內接受警察訊問…等等，此參卷附「法
    務部法醫研究所」鑑定報告第3 頁之「案情概要」所載可證
    。是知被害人黃國銀於急診當時諒為酒醉狀態，自無從明確
    表達其身體狀態（如被告所辯稱之「應有壓痛…」等現象）
    ，此諒為身為專業醫師之被告甲○○所明知，則被告甲○○
    應能注意並得注意被害人黃國銀未能明確表述、回答問題而
    有「創傷機轉不明或有危險機轉不明」之虞，核依上開臺灣
    大學醫學院函文所示，被告亦應做超音波檢視有無體腔內出
    血…、腹腔灌洗術或電腦斷層檢查…等等，乃竟未為之，則
    其顯有業務疏失，至為灼然。
五、訴之聲明：
(一)、被告等應連帶給付原告戊○○1,564,069 元，連帶給付原告
    己○○1,722,837 元，連帶給付原告丁○○2,008,400 元，
    連帶給付原告丙○○2,199,699 元，連帶給付原告辛○○1,
    000 ,000 元 ，並均自起訴狀繕本送達被告之翌日起至清償
    日止，按年息百分之5 計算之利息。
(二)、訴訟費用由被告等連帶負擔。
(三)、請准予提供擔保宣告假執行。
貳、被告方面：
一、被告甲○○部分：
  1.按當事人主張有利於己之事實者，就其事實有舉證之責任，
    民事訴訟法第277 條前段規定甚明。民事訴訟如係由原告主
    張權利者，應先由原告負舉證之責，若原告先不能舉證，以
    證明自己主張之事實為真實，則被告就其抗辯事實即令不能
    舉證，或其所舉證據尚有疵累，亦應駁回原告之請求。又損
    害賠償之債，以有損害之發生及有責任原因之事實，並二者
    之間，有相當因果關係為成立要件。故原告所主張損害賠償
    之債，如不合於此項成立要件者，即難謂有損害賠償請求權
    存在。
  2.被告堅決否認對於黃國銀之醫療行為，有任何疏忽。查黃國
    銀於95年10月29日22時21分由119 救護車送入共同被告馬偕
    紀念醫院新竹分院急診室急診，主訴開車車禍，臉部、左手
    及左膝撕裂傷。黃國銀身上有酒味（酒精濃度161mg ／dl）
    ，但意識清楚，昏迷指數（GCS） 為滿分15分（E4V5M6）。
    當時黃國銀表示臉部、左手及左膝疼痛，經詢問胸腹情形也
    表示並無疼痛狀況，理學檢查腹部柔軟（soft abdomen），
    亦無腹部壓痛（abdominal tenderness）的情形。經處置後
    診斷為臉部多處撕裂傷，右側脛骨及腓骨骨折，於當日23時
    59分收入病房住院，前後在急診歷時約2 小時。黃國銀在急
    診時，皆無主訴腹痛及腹部壓痛之情形，站在急診醫師立場
    ，應無安排腹部電腦斷層（需打顯影劑）檢查之迫切性或必
    要性。黃國銀於入住病房時，意識亦清楚，亦無主訴腹痛，
    無休克之徵象，足見被告已盡急診醫師緊急處置之責任，並
    無疏忽，亦無應注意而未注意之檢查及處理，原告主張被告
    並未詳加檢查並予以妥適之治療，殊屬無稽。
  3.原告曾經向臺灣新竹地方法院檢察署提出刑事告訴，檢察官
    曾於97年6 月11日以關係人身分傳喚被告到庭詢問，病患黃
    國銀於急診期間意識清楚，昏迷指數滿分15分，主訴臉部與
    腿部疼痛，被告甲○○依急診外傷處理程序，給予病患全身
    理學檢查與評估（亦即詳細問診及身體檢查），同時主動檢
    視病患有無腹膜腔出血現象，包括確認病患主訴、腹部的按
    壓、聽診等，病患在意識清楚下均無腹痛、腹脹之主訴，腹
    部按壓時腹部呈現柔軟、無明顯壓痛等現象。又外傷病患在
    急診進行任何檢查均以臨床發現與症狀表現為依據，並非所
    有傷患均一致性套用所有檢查。而病患黃國銀經過約1 小時
    30分的急診密切觀察與處置後，安排進入病房給予後續治療
    與照護。長庚醫療財團法人林口長庚紀念醫院98年7 月23日
    （98）長庚院法字第0540號函所載內容，洵無足採。
二、馬偕醫院新竹分院部分：
  1.按民法第188 條所定僱用人之連帶賠償責任，以受僱人因執
    行職務不法侵害他人之權利為限，始有其適用（最高法院67
    年台上字第2032號判例參照）。共同被告甲○○對於黃國銀
    之醫療行為，並無任何疏失，共同被告甲○○說明綦詳。共
    同被告甲○○既非侵權行為人，被告自無須負僱用人之責任
    ，實甚顯然。
三、答辯聲明：
  1.原告之訴及假執行之聲請均駁回。
  2.訴訟費用由原告負擔。
  3.如受不利之判決，請准供擔保免為假執行。
、兩造不爭執之事項：
一、原告戊○○、己○○、丁○○、丙○○之父，亦即原告辛○○之夫黃國銀，前於95年10月29日晚間21時許，酒後駕車行
    經西濱公路新竹市○○路口時，因追撞前方車輛致身受重傷
    ，經新竹市消防局119 人員送往被告馬偕紀念醫院新竹分院
    急診室而由急診室醫師即被告甲○○治療，黃國銀延至30日
    下午忽然呼吸困難經急救無效而於下午16時許死亡。
二、以上事實有原告提出之戶籍謄本、新竹市消防局救護紀錄表
    、馬偕紀念醫院住院許可證、診斷證明書為證，並為兩造不
    爭執。
肆、兩造爭執事項及本件爭點：
    原告主張原告戊○○、己○○、丁○○、丙○○之父，亦即
    原告辛○○之夫黃國銀，前於95年10月29日晚間21時許，駕
    車行經西濱公路新竹市○○路口時，因追撞前方車輛致身受
    重傷，經新竹市消防局119 人員送往被告馬偕紀念醫院新竹
    分院急診室而由急診室醫師即被告甲○○治療，被告甲○○
    係執業醫師，具有專業知識，自應本其專業知識及醫療經驗
    ，對身受重傷之黃國銀身體內外詳加檢查並予以妥適之治療
    ，以盡其醫師之義務。詎被告甲○○竟僅檢查出其外傷並加
    以治療，至於黃國銀因撞擊而內臟受傷腹腔大量出血之致命
    傷勢則未加檢查或未驗出而疏未加以治療，致使黃國銀延至
    30日下午忽然呼吸困難經急救無效而於下午16時許死亡。自
    應負業務上之過失致黃國銀死亡之責任。提出新竹市消防局
    救護紀錄表、馬偕紀念醫院住院許可證、診斷證明書為證。
    被告甲○○則以黃國銀在急診時，皆無主訴腹痛及腹部壓痛
    之情形，應無安排腹部電腦斷層（需打顯影劑）檢查之迫切
    性或必要性。黃國銀於入住病房時，意識亦清楚，亦無主訴
    腹痛，無休克之徵象，足見被告已盡急診醫師緊急處置之責
    任，並無疏忽，亦無應注意而未注意之檢查及處理等語置辯
    ，提出刑事傳票為證。被告馬偕醫院新竹分院抗辯：共同被
    告甲○○對於黃國銀之醫療行為，並無任何疏失，被告自無
    須負僱用人之責任等語。是以本件爭點：被告甲○○之急救
    處置有無疏失，其與黃國銀之死亡間有無相當因果關係？
伍、法院之判斷：
一、經查，依馬偕紀念醫院急診護理記錄記載：20時40分：左手
    、左膝撕裂傷，剛開車車禍，臉部左手、左膝撕裂傷及擦傷
    、身上有酒味。10月30日1 時47分病患由ER家屬陪伴推車入
    ，可自行左右翻身，手腳及頭部不適，腹部柔軟。95年10月
    30日7 時抱怨胸痛，95年10月30日11時胸痛呼吸不順、右腰
    痛。而黃國銀於95年10月30日9 時50分至10時15分（於馬偕
    醫院808 病房）做警詢筆錄，對警方詢問之問題能清楚回答
    ，有警詢筆錄可佐。依行政院衛生署醫事審議委員會鑑定書
    記載：(1)、黃國銀因涉酒後駕駛自小客車發生車禍，由119
    救護車於22：21送達馬偕紀念醫院新竹分院，當時病人意識
    清醒（GCS ：E4M6V5），血壓86/45mmHg ，心跳105 次/ 分
    ，呼吸18次/ 分，急診醫師甲○○檢查病人身體後，發現頭
    、臉部有多處擦傷，另外左手上臂及左膝部有撕裂傷，右小
    腿有挫傷，腹部則平坦柔軟；白醫師除囑以點滴注射N/S 外
    ，並抽血作常規及生化檢查，頭、胸及右側小腿之X 光攝影
    檢查，結果血紅素11.3gm/dL ，血液酒精濃度為161mg/dL，
    AST 為147U /L ，PT為11.1秒（正常為9~13秒），APTT為22
    .4 秒 （正常為21~37 秒）；X 光檢查結果顯示右側脛、腓
    骨遠端閉鎖性骨折；白醫師於10月30日01：00將病人收入骨
    科住院，由骨科李毅明醫師主治，並預備進行骨科手術。住
    院當時病人血壓112/80mmHg，心跳105 次/ 分，呼吸20次/
    分，腹部仍呈柔軟（見護理紀錄）。至07：00病人意識清醒
    ，但向護理人員主訴胸痛，由李毅明醫師解釋病情，於09：
    30新竹市交通大隊員警前來醫院製作筆錄，病人也能配合完
    成訊問過程。11：00病人主訴胸痛，且呼吸不順，右腰疼痛
    ，此時醫師檢查病人胸腔及腹部，但結果皆為正常，於是給
    予經鼻管氧氣2L，並檢查血紅素、血比容及尿液等。12：00
    病人意識清醒，呼吸喘及費力等症狀已緩解，但仍主訴右側
    胸部及腰部疼痛，此時血紅素檢查報告為10.0gm/dl ，血壓
    137/86mmHg，心跳118 次/ 分，呼吸20次/ 分，李醫師當時
    囑以止痛針劑Deme rol50mgIMST，並且持續觀察病情變化。
    14：20家屬前往告知醫護人員，病人呼吸不順，當時醫護人
    員發現病人唇色發紺，且躁動不安，全身冒汗，心跳此時增
    為166 次/ 分，血壓130/78mm Hg ，血氧飽和度為87% ，經
    通知侯憲祺醫師後，侯醫師立即為病人進行氣管內插管之急
    救步驟，但急救15分鐘後，病人呼吸突然停止，心跳也漸呈
    緩慢，醫護人員開始進行心肺復甦術，使用升壓劑Dopamine
    ，並向家屬解釋病情後，於15：04轉入加護中心。進入加護
    中心後，因病人仍無明顯自發性心跳，且發現左側胸部呼吸
    音較弱，侯憲祺醫師於是施以左側針刺抽吸術，當時抽出約
    有35cc血水，其後接者放置32號胸管引流，約引流出1200cc
    血水，此時緊急輸O 型血4 單位，並且開始進行心臟電擊治
    療，作床邊胸部X 檢查，但病人情況未見好轉，至16：10李
    毅明醫師家屬說明急救無效，宣告病人死亡（參酌馬偕醫院
    新竹分院提供之病歷資料）。
二、經行政院衛生署醫事審議委員會鑑定結果：
  1.馬偕紀念醫院新竹分院急診室醫師甲○○於診斷病人外傷時
    ，查其身體檢查內容，除明顯可見外部骨折、傷口外，同時
    也檢查腹部，但結果為腹部平坦柔軟（見急診病歷），其間
    並抽血作常規及生化檢查、包括相關頭、胸及右側小腿之X
    光檢查；結果血紅素為11.3gm/dL 。故顯然甲○○醫師已注
    意到腹腔內可能有出血之情形，但依當時之客觀證據，不能
    顯示病人腹腔內有出血之情形（無腹膜症狀: 如壓痛或反彈
    痛），白醫師在診療病人過程中，並無業務上注意義務之違
    反。
  2.李毅明醫師為病人住院時之主治醫師，負責接續病人在急診
    後之醫療業務，李醫師當時就其骨科專業並針對病人主要之
    右側小腿閉鎖性骨折問題，進行手術之預備及說明。一般骨
    科手術前之準備工作，包括全身重要器官之再評估，本案從
    住院病程紀錄中，顯示李醫師皆按既定住院醫療程序為病人
    進行手術準備，但病人在意識清醒之狀態下，仍無腹部不適
    之表示；且病人在住院後，即仍能在受傷後約12小時（21：
    48至隔日09：30），應新竹市交通大隊員警前來製作筆錄，
    其間病人完全能配合完成訊問過程，故李毅明醫師並無違反
    注意義務。直至病人於12：00起主訴右側胸部及腰部疼痛，
    李毅明醫師亦應病人之主訴，立即施以相關處置（檢查病人
    胸腔及腹部：結果皆為正常。給予經鼻管氧氣2L並檢查血紅
    素、血比容及尿液等）。本件病例為一遲發性腹內出血，不
    但極為罕見，且發生時機極為突然，故不能謂其於業務上有
    注意義務之違反。
  3.至於病人因肝圓韌帶與肝聯接處撕裂外傷，導致腹腔內出血
    ，學理上屬腹內器官（肝臟表面：為I- II級嚴重度）外傷
    後遲發性出血，文獻上報告可發生在外傷後8 小時至數10日
    。本例病人因無明顯相關症狀，故無從早期發現此類肝臟損
    傷，而只採取大部分學者建議之非手術性治療。
三、台灣大學醫學院98年6 月8 日（98）醫秘字第1693號函及函
    附諮詢案件回覆書記載：
  1.針對急救時首先須注意傷患的生命徵象，對於生命徵象不穩
    定或昏迷指數小於8 分之傷患，首先須確保呼吸道暢通並建
    立安全之呼吸道；如有明顯外傷大出血不止，須同時盡快做
    到傷處止血。對於有休克跡象之傷患，須給予大量靜脈輸液
    治療。針對骨折，在建立呼吸道、確定呼吸功能可以維持以
    及血行動力可以穩定之後，須予以固定並做進一步檢查以確
    定是否需要外科手術處理。
  2.對於創傷機轉不明之傷患或有危險機轉之傷患需注意有無臟
    器受傷出血之症狀。如病人有心跳增快，血壓降低，或盜汗
    等症狀表示有休克現象，如身上有明顯之挫傷表示經過重大
    撞擊，須注意體腔內器官是否有受傷導致內出血之情況發生
    而導致之休克。如臨床上仍然高度懷疑有腹腔內出血之可能
    ，初步可做超音波檢視有無體腔內出血，包括胸腔及腹腔。
    如超音波未能清楚顯示是否有內出血或是臨床上仍高度懷疑
    內出血，可做腹腔灌洗術或電腦斷層檢查。腹腔內如有出血
    ，其量大於全身血量15% 時會心跳加快、脈搏壓縮小，大於
    30% 會血壓下降、心跳更快、尿量減少，>40%可能意識昏迷
    、血壓更低、呼吸急促。
  3.如果傷患有胸痛之情形，須考慮是否有胸部之創傷。胸部X
    光可以確定是否有氣胸、血胸或是否有肋骨斷裂之可能。如
    果考量傷患年紀或有長期高血壓或心臟病之傷患，需注意是
    否可能同時併發心肌梗塞之可益，須做心電圖檢查及心肌酵
    素檢查。
  4.對於肝臟撕裂傷之傷患，如出血量不大，傷患臨床上不一定
    會有明顯之症狀發生。如有休克跡象則需高度懷疑內出血的
    可能，在初步急救並可以穩定生命跡象的狀況下，則可考慮
    影像學檢查（電腦斷層）以為後續處置之依循，如生命跡象
    在急救後無法穩定則不適合離開急診室到電腦斷層室做進一
    步檢查。如經電腦斷層檢查後顯示肝臟裂傷但出血量不大、
    未傷及主要肝臟血管、病人經輸液治療有良好反應並且可以
    維持穩定之心跳血壓，則可選擇保守療法。如顯示大範圍肝
    臟受損、傷及肝臟主要血管並且經輸液治療後未能維持穩定
    之心跳血壓，則須考慮立即逕行剖腹探查。對於車禍時肝臟
    損傷並傷及圓韌帶與肝臟連接處並非常見之狀況，急救時應
    以生命跡象穩定為主，爾後依照上述肝臟損傷之處置方式治
    療病患；在急救時，如有超音波設備則可做初步檢查確定是
    否有內出血，但不一定可以確認受損出血之器官。如宥於設
    備之限制，則只能依據臨床症狀，初步判斷內出血之腔室為
    何。急救時須對創傷機轉進行了解，並注意是否有相關之創
    傷機轉可導致內臟器官損傷或出血的可能；如出血不多或損
    傷不大則不一定會有明顯症狀，但如果有大量出血，則應有
    休克之臨床症狀發生，如心跳增快、血壓變低或意識模糊等
    症狀。其處置方法以保護呼吸道為首要，如有需要則須建立
    安全呼吸道；其次為確定呼吸功能之維持，在其次為大量輸
    液。如有外部大出血則須立即設法止血。
四、中華民國急救加護醫學會98年6 月1 日（98）急護鍾字第98
    242 號函記載：對於因駕駛汽車發生車禍兩車強力撞擊下而
    受到脛骨、腓骨骨折傷害之病人急救時之程序及應注意事項
    ：遵照ABCDE 的急救順原則，先評估及處置呼吸道及呼吸狀
    況，接下來處理循環，然後神經學，最後暴露病患全身查明
    是否有背後的傷害，待病患生命跡象穩定後，再針對患處做
    評估及處理，評估骨折遠端循環是否正常，然後再去照X 光
    ，承上端看病患生命跡象，及是否有腹痛或明顯腹部外傷的
    跡象，可注意病患有無腹腔內出血情形。病患有無腹腔內出
    血情形以做腹部超音波、腹部電腦斷層、或肝指數是否升高
    等檢查。病患若有腹腔內出血情形，會有腹痛、腹部脹大、
    生命跡象不穩定之症狀。若病患表示有胸痛情形，可先聽診
    ，再作胸部X 光、心電圖等檢查。在胸壁鈍挫傷、肋骨骨折
    、血氣胸、肺臟鈍挫傷、心臟鈍挫傷等會有胸痛之情形．病
    患有肝圓韌帶與肝臟接處撕裂外傷會有腹腔內出血、腹痛、
    腹部脹大、生命跡象不穩定之症狀。可以做腹部超音波、腹
    部電腦斷層等檢查。因車禍撞擊較常見為肝臟實質撕裂傷或
    鈍挫傷，嚴重者為肝臟血管撕裂傷，因車禍撞擊而有肝圓韌
    帶與肝臟接處撕裂外傷端看病患生命跡象及是否有腹痛或腹
    部外傷的跡象。急救時應注意內臟器官損傷及出血的情形，
    會有腹痛、腹部脹大、生命跡象不穩定等症狀，可作輸液、
    輸血、照會外科是否施行手術等處置。
五、長庚醫療財團法人林口長庚紀念醫院98年7 月23日（98）長
    庚院法字第0540號函記載：
  1.汽車車禍如係速率超過64公里/小時，應視為較重大外傷，
    事發現場若發現有脛骨、腓骨骨折情形，急救程序上應先用
    固定板固定，再急速送醫；而至急診後，依Advanced  Trau
    maLifeSupport （ATLS）的guideline 亦即primary surey
    及secondary survey來做初始外傷評估及處置；primarysur
    vey 包含Airway（呼吸道檢視），Breathing （呼吸換氣及
    氧氣的結合度）；Circulation(血壓高低，有無外在或內在
    腔室出血，例如胸腔、腹膜腔出血)，Disability(昏迷狀態
    ，有無顱內出血)及Exposure & Environment(脫掉衣著作全
    身檢視，並防止失溫發生)， 待這些會影響生命跡象因素皆
    控制穩定後，再作secondary survey( 亦即詳細問診及身體
    檢查)。 因此病患被送至急診後，醫師應主動檢視病患有無
    腹膜腔出血，方法包括腹部超音波腹部電腦斷層或腹膜腔沖
    洗術等，而腹膜腔內若有出血時，臨床上不一定有症狀，但
    常會合併腹脹、腹痛，且嚴重出血時，會產生休克情形。
  2.如係外傷引起之胸痛，必須排除胸部挫傷引起相關的外傷，
    尤其是可能引起「致命性的外傷」如胸肋骨骨折及相關的血
    胸、氣胸、肺部挫傷、橫膈膜破裂、心臟或大血管的外傷等
    ；檢查方面除外觀變化、聽診、觸診或敲診外，另外胸部X
    光片、心臟超音波或電腦斷層亦皆可提供益於診斷之臨床信
    息。
  3.肝圓韌帶與肝連接處撕裂外傷屬常見之鈍性肝裂傷，而鈍性
    肝臟裂傷需注意大量出血或膽道破裂合併膽汁遺漏，檢查方
    面以腹部電腦斷層攝影為主，判斷肝臟裂傷之嚴重程度，有
    無顯影劑外漏，腹膜腔內出血量，有無可能腸道破裂等，再
    由臨床判斷是否採取非手街治療，動脈血管攝影栓塞治療，
    或立即剖腹探查進行止血手術；另重大外傷進行初始評估及
    處置急救時，需注意其影響生命跡象的身體所有變化，其中
    包含會引起出血性休克的內臟器官損傷。
六、被告甲○○於本院審理中之陳述：病患當天10點21分救護車
    送來，臉部有外傷有碎玻璃，小腿變形，我看他的意識是清
    楚的，昏迷指數滿分15分，但是有聞到酒味，他當時主述臉
    部及腿部疼痛，我有給他做病理學檢查，包括胸部、腹部的
    按壓跟聽診，我壓都不會痛，且腹部柔軟，當時我有做準備
    手術的檢查，包含X 光、抽血、靜脈注射，當時判斷臉部傷
    口無法於急診縫合，要送整形外科縫合，我第二天才知道他
    撞死一對夫婦。腹部超音波對微小的內出血無法診斷，要大
    於200cc 的出血才能診斷，電腦斷層要高度懷疑腹內出血時
    才會做，當時病患腹部柔軟沒有明顯的壓痛，急診的常規處
    置是不需要做腹部超音波及腹部電腦斷層。病患11點59分就
    上去病房，上去病房前皆無主述腹部疼痛，隔日醫師就不是
    我照顧，由骨科醫師跟整形外科醫師照顧，我只有照顧1 個
    半小時。我把病患分骨科跟整形外科因為臉部多重撕裂傷及
    腿部骨折，需要手術處理。若病患腹部有壓痛或瘀腫，考慮
    腹內出血就需要做超音波跟電腦斷層。肝圓韌帶與肝臟撕裂
    外傷在臨床上並不常見，若懷疑腹內出血的狀況下都要考慮
    ，如果懷疑可以用電腦斷層，超音波不容易看見韌帶撕裂傷
    ，理學檢查不容易發現肝臟撕裂傷。肝圓韌帶與肝臟的撕裂
    傷是否可以解決，應判斷撕裂程度、出血是否大，腹內出血
    包含任何器官撕裂傷都會造成。此病患沒有證據顯示有腹內
    出血，不會做電腦斷層，腹部電腦斷層不是車禍外傷的常規
    檢查。如果不會痛我們也不會去做超音波，如果病患有主述
    胸痛或腹痛，就會實施電腦斷層或超音波檢查（見本院98年
    7 月29日筆錄）。被告甲○○於偵訊陳稱：只有照手、胸部
    及腳部X 光，住院前死者有抱怨他的臉上及腳上的傷會疼痛
    ，我們有打止痛針，患者有無肝出血用X 光是看不出來的（
    見95年度相字第702 號相驗卷97年3 月5 日訊問筆錄）。而
    李毅明醫師於偵訊中則陳稱：當日11時病人有說他有胸痛及
    右腰痛，所以我們就做一般的靜脈點滴來注射止痛藥，當時
    沒有觸摸患者腹部，因當時我在門診是護理人員打電話通知
    我，我就指示護理人員做初步的處理。早上我去巡房的時候
    ，死者並沒有抱怨肚子會痛，只是抱怨胸口會痛（見前開相
    驗卷97年3 月5 日訊問筆錄）。
七、綜上以觀，被告甲○○已有先察看病患黃國銀生命跡象，及
    是否有腹痛或明顯腹部外傷等情形，並作以上相關之病理學
    檢查，因黃國銀生命跡象穩定，且腹部柔軟及無腹痛之情形
    ，而相關病理檢查亦無出現異常，即就病患之主觀上之主訴
    資料及客觀上所檢驗之資料研判並無高度懷疑有腹腔內出血
    之可能，因而未做超音波檢視、腹腔灌洗術或電腦斷層檢查
    ，則被告甲○○已有主動檢視病患有無腹膜腔出血情形，而
    檢視方法之決定應參看病患主訴之主觀資料及客觀上之檢驗
    資料，被告甲○○之前開處置並無疏失，亦尚難認其急救處
    置行為與黃國銀之死亡有因果關係。
八、綜上所述，本院審酌各種事證認本件醫療糾紛被告甲○○及
    被告馬偕紀念醫院新竹分院對原告所施行之急救措施，均無
    可歸責事由，或有何過失侵權情事。從而，原告依侵權行為
    法律關係，請求被告連帶賠償及法定遲延利息，為無理由，
    應予駁回。又原告之訴既經駁回，其所為假執行之聲請亦失
    所附麗，一併駁回之。
九、本件為判決之基礎已臻明確，兩造其餘之攻擊或防禦方法及
    證據，經本院斟酌後，認為均不足以影響本判決之結果，亦
    與本案爭點無涉，自無逐一詳予論駁之必要，併此敘明。
陸、據上論結：本件原告之訴為無理由，依民事訴訟法第78條，
    判決如主文。
中    華    民    國    98    年    9     月    21    日
                  民事第一庭    法      官  林麗玉
以上正本係照原本作成。
如對本判決上訴，須於判決送達後20日內向本院提出上訴狀。
中    華    民    國    98    年    9     月    22    日
                                書  記  官  陳思璟


司法院資訊處製作；財團法人民間司法改革基金會備份。
